臺灣高等法院民事判決
110年度上更一字第28號
上  訴  人  陳珍梅（即林勝吉之承受訴訟人）

訴訟代理人  劉秋明律師
被  上訴人  程麗娟  
訴訟代理人  黃俐律師  
上列當事人間請求給付買賣價金事件，上訴人對於中華民國105
年12月30日臺灣臺北地方法院105年度重訴字第490號第一審判決
提起上訴，經最高法院第1次發回更審，本院於110年11月30日言
詞辯論終結，判決如下：
    主      文
一、上訴駁回。
二、第二審及發回前第三審訴訟費用由上訴人負擔。
    事實及理由
一、上訴人主張：林勝吉生前與被上訴人及黃越靖、謝明珠、蔡
    世祺（下稱黃越靖等3人）於民國100年6月20日簽立不動產
    買賣契約書（下稱系爭契約），林勝吉將坐落臺北市○○區○○
    段0○段00○0○00○0地號土地（下稱系爭土地）應有部分8/10
    賣予被上訴人及黃越靖等3人，總價為新臺幣（下同）3,280
    萬元，被上訴人以價金為820萬元買受其中應有部分2/10，
    尚積欠價金182萬元未給付，屢經催討，迄未給付，爰依民
    法第345條第1項、系爭契約第6條約定，請求被上訴人給付1
    82萬元及法定遲延利息等語（原審就上訴人前開請求，判決
    上訴人敗訴，上訴人不服，提起上訴。上訴人於原審其餘之
    訴業經原審及本院前審判決駁回確定，未繫屬於本件，不再
    贅述）。並於本院上訴聲明：㈠原判決關於駁回上訴人後開
    第二項之訴部分及該假執行之聲請，均廢棄；㈡被上訴人應
    給付上訴人182萬元，及自起訴狀繕本送達翌日起至清償日
    止，按年息5%計算之利息；㈢願供擔保請准宣告假執行。
二、被上訴人則以：林勝吉夫婦自98年至100年間多次透過訴外
    人陳文哲，以開立支票調現或小額借貸之方式，向伊借款共
    計630萬元，期間因林勝吉同時積欠他人多筆債務而無力償
    還，雙方透過陳文哲居中協議，由伊與黃越靖等3人向林勝
    吉買受系爭土地應有部分8/10，約定伊就系爭土地應有部分
    2/10之價金以林勝吉前述債務抵償，並由伊承受系爭土地原
    有抵押權設定未償債務760萬元其中190萬元作為尾款，雙方
    於系爭土地過戶前均已彙算結清，伊亦依約於102年10月30
    日、同年11月1日清償銀行貸款190萬元，伊於當時已將林勝
    吉交付之承諾書撕毀並返還借款之支票，上訴人自不得於事
    隔多年後再請求給付買賣價金等語，資為抗辯。並於本院答
    辯聲明：㈠上訴駁回；㈡如受不利判決，願供擔保請求免為假
    執行。
三、本件不爭執之事項（見本院卷第32、33、160頁）：
  ㈠被上訴人與黃越靖等3人與上訴人之被繼承人林勝吉於100年6
    月20日簽訂系爭契約，由被上訴人與黃越靖等3人以3,280萬
    元向林勝吉購買系爭土地應有部分8/10，並分別由黃越靖、
    被上訴人、謝明珠、蔡世祺各取得應有部分3/10、2/10、2/
    10、1/10。買賣價金區分3期給付，其中簽約用印款1,512萬
    元（黃越靖分擔567萬元，被上訴人、謝明珠各378萬元，蔡
    世祺189萬元）、完稅款1,008萬元（黃越靖應分擔378萬元
    、被上訴人、謝明珠各252萬元，蔡世祺126萬元）、尾款76
    0萬元（黃越靖應分擔285萬元、被上訴人、謝明珠各190萬
    元，蔡世祺95萬元）則俟所有權移轉完竣後，林勝吉點交系
    爭土地，被上訴人與黃越靖等3人承受原有抵押權設定未償
    債務760萬元抵付。
  ㈡林勝吉與訴外人張美英於100年6月20日簽訂協議書，並交付
    以黃越宏、蔡世祺、謝明珠為受款人，面額依序為122萬元
    、189萬元、189萬元之銀行支票予張美英，結清積欠張美英
    之500萬元本息債務。
  ㈢林勝吉於100年7月1日以買賣為原因移轉系爭土地所有權應有
    部分8/10予黃越靖（應有部分3/10）、被上訴人（應有部分
    2/10）、謝明珠（應有部分2/10）、蔡世祺（應有部分1/10
    ）；黃越靖復於103年3月13日以買賣為原因移轉系爭土地所
    有權應有部分3/10予謝明珠。
  ㈣林勝吉於100年7月28日收受以謝明珠、黃越宏、蔡世祺為受
    款人，面額依序為50萬元、60萬元、50萬元之銀行支票。
四、本院之判斷：　　
　　上訴人依買賣契約關係請求被上訴人支付未付清之價金182
    萬元本息，為被上訴人所拒，並以前詞置辯，兩造均同意簡
    化爭點項目（見本院卷第34、160頁）：上訴人主張被上訴
    人尚未付清買賣價金，請求被上訴人給付182萬元本息，有
    無理由？茲分論如下：
　㈠上訴人主張被上訴人尚未給付價金182萬元，被上訴人則主張
    已透過陳文哲協議以債抵償，應由被上訴人就此事實負舉證
    之責。查系爭契約係因林勝吉同時積欠被上訴人與他人多筆
    債務無力償還，經陳文哲居中協調後，林勝吉同意被上訴人
    與黃越靖等3人以債權抵付買賣價金之方式所達成，且林勝
    吉於98、99年間簽發支票作為憑證透過陳文哲向被上訴人陸
    續借款128萬元及320萬元合計448萬元，上訴人並出具承諾
    書允諾屆期不能還款，要出讓系爭土地，後來系爭土地過戶
    後，被上訴人就把承諾書撕掉之情事，已詳如本院前審判決
    所載（見本院前審卷二第165至169頁），本院前審判決駁回
    上訴人前開請求部分，未經上訴人聲明不服，業已確定在案
    。兩造目前所爭執之182萬元，為被上訴人依系爭契約應給
    付820萬元價款，扣除前述448萬元及承受貸款債務即尾款19
    0萬元之差額（計算式：820萬－448萬－190萬＝182萬），先予
    敘明。
　㈡被上訴人主張林勝吉夫婦自98年至100年間，透過陳文哲向被
    上訴人借貸達630萬元，除前述448萬元外，另包括其先後於
    100年1月14日、3月4日、4月18日、4月29日、5月5日、5月3
    0日、6月27日依序提款28萬元、40萬元、10萬元、40萬元、
    25萬元、20萬元、19萬元，分次提領交給陳文哲借貸予林勝
    吉之小額借款共計182萬元（下稱系爭小額借款），雙方均
    已同意以上開借款抵償買賣價金等語（見本院前審卷二第13
    8頁背面；本院卷第54頁），有被上訴人提出其設於第一銀
    行光復分行存摺明細為憑（見本院前審卷一第224至227頁）
    。經查：
　⒈證人陳文哲證述如下：
  ⑴上訴人夫婦透過我向被上訴人等人借錢，調錢時有拿支票，
    支票有的有兌現，有的沒有輒，有一次地下錢莊討債，我就
    建議他們把土地轉讓給別人，解決地下錢莊及其他人的債務
    ，我協助解決地下錢莊債務後，就開始討論土地買賣事宜。
    被上訴人借貸時間很長，一開始金額不大，320萬元那次應
    該是處理地下錢莊債務，在代書那邊簽買賣契約，由代書去
    辦土地移轉登記，當時把上訴人開立的支票還給他，作為應
    給付價款，在代書那邊銀貨兩訖，才會辦理過戶轉讓。我是
    代被上訴人簽署買賣契約，被上訴人的價款都已付清等語（
    見原審卷一第125頁反面至127頁反面）。
　⑵我有介紹上訴人向被上訴人借錢，次數不記得，被上訴人借
    最多那次，是拿自己房屋向國泰世華銀行貸款320萬元處理
    上訴人積欠地下錢莊債務，因為上訴人在○○○○路有土地可擔
    保，當時上訴人有寫借據或承諾要賣土地，我轉交上訴人夫
    婦開給被上訴人的票作為憑證，上訴人沒有還錢，我看他還
    不出錢，才勸他把系爭土地拿出來分割賣給債權人。我忘記
    上訴人最後欠被上訴人多少錢，只記得在代書簽約前1、2個
    月，當時大部分在丹堤咖啡店由我和上訴人夫婦結算，進行
    好幾次，我代表被上訴人等人，原本要賣4,600萬元，後來
    因為這塊土地有銀行貸款，有談好由債權人按照買賣價金比
    例承受銀行部分貸款。彙算時我事先有向被上訴人等人求證
    借款金額，就彙算過程上訴人都沒有異議，也沒有提出任何
    憑證，所以才會到代書事務所簽買賣契約。簽約當天如果被
    上訴人沒去，就是我幫她轉交，那天就是銀貨兩訖，我們把
    所有的憑證交給上訴人，上訴人夫婦才會去過戶（見本院前
    審卷一第133頁反面至第134頁）。我現在記不起來經手被上
    訴人借多少錢給上訴人，也不記得被上訴人簽約當天或過戶
    當時，我有無經手交付金錢給上訴人，我記得簽約當時大家
    講好銀貨兩訖。被上訴人借很多筆，超過2筆以上，每次都
    是借幾十萬元，被上訴人交錢給我後，我有時把錢交給上訴
    人夫婦，有些直接存入第一銀行支票帳戶，有些直接代為償
    還錢莊債務，至於上訴人交付的支票在（系爭土地買賣）簽
    約前就全部交還，因為是我在處理，雙方都相信我等語（見
    本院前審卷一第178頁）。
　⑶上訴人夫婦先前調現金都來找我，都是我拿現金給他們，他
    們就開票給我，後來越調越多，我記得有一天，他們來找我
    ，說被地下錢莊逼債，我勸他們說，我幫他們解決地下錢莊
    ，我叫他們不要再養系爭土地，因為被上訴人等人當時就已
    經持有上訴人開的支票，所以我就居中協調，讓被上訴人等
    人以債權抵繳系爭土地買賣價金的方式來處理買賣事宜，到
    代書那裡去辦買賣契約，我記得是在簽買賣契約二、三天前
    在一家丹堤咖啡，我跟陳珍梅、林勝吉三個人先彙算好，價
    錢之前就已經談好了，當天只是依照債權比例去計算買賣價
    金分擔部分，每個人買土地都是用自己的債權去充當價款，
    當初彙算之計算資料已經好幾年了，我沒有留存了，但都是
    經過上訴人夫婦同意，然後去代書那裡辦理，土地買賣的買
    方有四個人，買方都是透過我以債權抵繳方式處理。上訴人
    夫婦是透過我長期向他人借錢，上訴人跟被上訴人借款
    應該不只448萬元，都是透過我借錢給上訴人，在丹堤咖啡
    彙算時都已經結算清楚了，否則上訴人夫婦為何要同意到代
    書事務所辦理過戶，權狀也都交給買方了，而且過了幾年也
    都沒有異議。760萬元部分是積欠銀行的貸款，那是固定的
    金額，土地總價款扣掉銀行的貸款就是第一、二期款，當初
    買賣價款會談成這個金額，是雙方都同意的，實際債權不只
    這一些，而是經過彙算後達成的共識，雙方互相折讓才達成
    買賣價款。99年底至100年6月間結算以前，上訴人有透過我
    向被上訴人借錢，次數時間太久了，我無法確定，但超過一
    次以上，因為當時他還有跟很多人借。就算是土地買賣後上
    訴人都還是有向我來調錢，被上訴人都是領現金交給我，被
    上訴人不會直接匯款給上訴人夫婦，都是透過我來處理，有
    時候交現金給上訴人夫婦，有時候用電匯，如果時間來不及
    兌現支票等語（見本院卷第174至176頁）。
　⒉證人黃越宏證述：上訴人有透過陳文哲向我借錢，印象中陳
    文哲有轉交支票給我作為擔保還款的憑證。簽約前有透過電
    話與陳文哲彙算，結算的結果就是簽約當天上訴人夫妻很滿
    意，在代書事務所上訴人就是一直跟我們道謝，結算的金額
    都是事先算好並開好本票，我跟上訴人都沒有爭議才會簽約
    ，然後再進行過戶。簽約後，我跟上訴人還都有互動多年，
    從來沒有聽過上訴人向我抱怨我沒有給付價金的事情等語（
    見本院前審卷一第131頁反面、第132頁）。 
  ⒊證人即承辦系爭土地移轉登記之代書楊淑貞證稱：這件是黃
    越宏跟我連絡，黃越宏有把土地的權狀影本、雙方的身分證
    影本先傳給我，再到我的事務所簽約，簽約時上訴人夫婦及
    黃越宏都有到。兩造簽完約把資料交給我之後，因為他們之
    間還有一些債務要釐清，完稅款、尾款，兩造說他們自行結
    算，我就直接去申請了，要過戶時要申報增值稅、契稅，增
    值稅、契稅稅單下來時，我打電話給他們說稅單下來的，要
    過戶了，買賣價款請他們自行結算。林勝吉到7月底過戶完
    成及交付系爭土地2/10權狀給他時，沒有說未收到尾款。尾
    款760萬元是雙方告訴我的。去年底還是今年初陳珍梅有打
    電話給我，說為什麼土地偷偷被賣掉他不知道，我跟他說你
    們當初做買賣時，合約我有一條一條跟你說，且林勝吉也親
    自簽名，怎麼可以說不知道，陳珍梅當時也有在場等語（見
    原審卷一第198頁反面至第200頁）。　
  ㈢綜合前述證人之證詞，足認上訴人夫婦透過陳文哲向被上訴
    人等人多次借貸，經過陳文哲居中協調及彙算，達成以債抵
    價方式始將系爭土地應有部分8/10（含被上訴人應有部分2/
    10）轉讓予被上訴人與黃越靖等3 人，買賣價金業經買賣雙
    方折讓同意後辦理系爭土地移轉登記事宜，當時及嗣後並無
    爭議，部分款項亦經買賣雙方同意移轉登記前後自行結算。
    而兩造於100年6月20日簽訂系爭契約後，林勝吉已於同年7
    月1 日將系爭土地應有部分2/10過戶予被上訴人，詳如前述
    不爭執事項㈠、㈢所示，被上訴人就其承受原抵押未償債務
    之尾款190萬元部分，業於102年 10月31日、同年11月1日分
    別匯款至轉償帳戶（臺灣土地銀行天母分行轉償還貸款本息
    專戶000000000000號）而給付在案，有土地銀行放款利息收
    據、匯款申請書回條為證（見原審卷一第114至115頁），並
    經證人黃越宏證述在卷（見原審卷二第31頁反面），上訴人
    對此亦無爭執（見原審卷一第242 頁；本院前審卷一第68頁
    反面、第218 頁反面），被上訴人等人均已依約繳納尾款，
    且林勝吉於簽約後仍有透過陳文哲向他人借貸之事實。查本
    件被上訴人最後一筆借貸19萬元時間為110年6月27日，適為
    系爭契約100年6月20日簽約至同年7月1日系爭土地移轉登記
    之間，亦核與證人楊淑貞證稱簽約時買賣雙方還有一些債務
    要釐清，完稅款、尾款，兩造說他們自行結算等語並無相違
    ，則被上訴人主張系爭小額借貸係透過陳文哲借予林勝吉夫
    婦，用以抵付買賣價款等語，應可採信。況系爭土地過戶完
    成相隔將近5 年之久，上訴人始於105年4月25日提起本件訴
    訟，原主張被上訴人與黃越靖等3 人均未曾給付任何價金（
    包括尾款在內）而請求3,280萬元云云（見原審卷一第4頁）
    ，明顯與社會交易常情不符，是上訴人主張被上訴人尚未付
    清買賣價金，請求被上訴人給付182萬元本息，要無可採。
　㈣至陳文哲雖曾證稱：被上訴人簽約後，沒有再給付我錢作為
    價款，在簽約當天或之後直到過戶前都沒有再經手他們的金
    錢等語（見本院前審卷一第135頁、第178頁），惟其證述：
    99年底至100年6月間結算以前，上訴人有透過我向被上訴人
    借錢，次數時間太久了，我無法確定，但超過一次以上，因
    為當時他還有跟很多人借。就算是土地買賣後上訴人都還是
    有向我來調錢，被上訴人都是領現金交給我，被上訴人不會
    直接匯款給上訴人夫婦，都是透過我來處理，有時候交現金
    給上訴人夫婦，有時候用電匯，如果時間來不及兌現支票等
    語，已如前述，且陳文哲始終明確證稱被上訴人之借款都是
    由其代為處理借給上訴人，彙算後簽約時已經銀貨兩訖，被
    上訴人已經付清款項等語，參以陳文哲於98年3 月27日以後
    直接或間接（以陳文哲之子陳柏謙名義）存入林勝吉設於第
    一銀行城東分行帳戶1387萬7500元、存入花林園藝陳珍梅設
    於陽信商業銀行三重分行帳戶達912萬8,000元，合計高達2,
    300萬0,300元等情（見本院卷㈡第122至126頁），有陽信商
    業銀行三重分行函送對帳單、第一銀行城東分行函送存款憑
    條、第一銀行忠孝路分行函及憑證、第一銀行中崙分行函及
    傳票、第一銀行長春分行函及憑證、第一銀行石牌分行函及
    傳票、第一銀行華山分行函及憑證、第一銀行光復分行函及
    傳票、第一銀行信義分行函及憑證（傳票及憑證均影本）可
    稽（見本院前審卷一第195至202頁、本院前審卷二第23至40
    頁、第51至54頁、第57至62頁、第66至92頁）；上訴人復不
    爭執前揭銀行資料（見本院前審卷二第105 頁反面），足認
    陳文哲經手被上訴人等人與上訴人間之借貸或其他金錢往來
    之金額龐大，時間非短，是陳文哲證稱時間太久，次數及金
    額無法詳細記憶，核與社會常情相符，自不能單憑陳文哲未
    能詳細記得系爭小額借款其中最後一筆借貸19萬元為系爭契
    約簽訂後所為，即為不利於被上訴人之認定。
五、綜上所述，上訴人依民法第345條第1項、系爭契約第6條約
    定，請求被上訴人給付182萬元及自起訴狀繕本送達翌日起
    至清償日止，按年息5%計算之利息，並無理由，原審為上訴
    人敗訴之判決，核無不合。上訴論旨指摘原判決不當，求予
    廢棄改判，為無理由，應予駁回。
六、本件事證已明，兩造其餘攻擊防禦方法及所舉證據，核與本
    件判決結果不生影響，爰不再逐一論列，併此敘明。
七、據上論結，本件上訴為無理由，依民事訴訟法第449條第1項
    、第78條，判決如主文。　　
中　　華　　民　　國　　110 　年　　12　　月　　14　　日
                  民事第六庭    
                      審判長法  官  陶亞琴
                            法  官  陳賢德
                            法  官  林俊廷
正本係照原本作成。
如不服本判決，應於收受送達後20日內向本院提出上訴書狀，其
未表明上訴理由者，應於提出上訴後20日內向本院補提理由書狀
（均須按他造當事人之人數附繕本）上訴時應提出委任律師或具
有律師資格之人之委任狀；委任有律師資格者，另應附具律師資
格證書及釋明委任人與受任人有民事訴訟法第466條之1第1項但
書或第2項所定關係之釋明文書影本。
中　　華　　民　　國　　110 　年　　12　　月　　14　　日
  　　　　　　　　　　　　　書記官  葉國乾